臺灣高等法院民事判決
110年度家上字第89號
上  訴  人  丙○○  
訴訟代理人  謝清昕律師
            張義閏律師
被上訴  人  乙○○  

上列當事人間請求離婚等事件，上訴人對於中華民國109年12月1
1日臺灣桃園地方法院108年度婚字第395號第一審判決提起上訴
，本院於111年6月14日言詞辯論終結，判決如下：
    主      文
原判決廢棄。
准上訴人與被上訴人離婚。
兩造所生未成年子女甲○○（男，民國○○○年○○月○○○日生、身分證
統一編號：Z000000000號）權利義務之行使或負擔，由兩造共同
任之，並由被上訴人擔任主要照顧者。
上訴人應自本判決確定之日起至甲○○成年止，按月於每月五日前
，給付被上訴人關於甲○○之扶養費新臺幣捌仟零貳拾參元，如遲
誤一期履行，其後之六期視為到期。
上訴人得依附表所示之會面交往時間及方式，與未成年子女甲○○
會面交往。
第一、二審訴訟費用，由被上訴人負擔。
    事實及理由
壹、程序方面：
    上訴人經合法通知未於言詞辯論期日到場，核無民事訴訟法
    第386條所列各款情形，爰依被上訴人之聲請，由其一造辯
    論而為判決。
貳、實體方面：
一、上訴人主張：
  ㈠兩造於民國(下同)000年0月00日結婚，育有未成年子女甲○○(
    000年00月00日生)，原共同居住於訴外人即上訴人之父丁○○
    位於○○市○○區○○路○段000巷00號住所(下稱系爭共同居所)，
    嗣被上訴人於106年10月因故與伊發生爭執而搬離系爭共同
    住所，兩造自此分居迄今，並於107年5月19日協議離婚(系
    爭離婚)，由丁○○及訴外人即上訴人之母戊○○擔任證人，於
    離婚協議書(下稱系爭離婚協議書)簽名，再由兩造共同向戶
    政機關辦理離婚登記。系爭離婚雖經原法院認定不符法定離
    婚要件，而於108年3月7日以107年度婚字第714號判決確認
    無效，並於同年4月22日確定。惟兩造自106年10月起分居迄
    今已逾4年餘，且於107年5月19日簽訂系爭離婚協議書時均
    有離婚之真意，已無共同生活之意願，兩造婚姻已生難以回
    復之重大破綻，否則，不可能共同至戶政事務所辦理離婚登
    記。另系爭離婚協議書記戴，嗣後男婚女嫁各不相干，兩造
    不得有任何誹謗、傷害情事，或藉故干擾他方生活等字，伊
    於辧理離婚登記後復與訴外人己○○交往，並自己○○受胎於00
    0年00月00日生下訴外人庚○○(原名○○○)，自不可能再與被上
    訴人共同維持婚姻生活，可見兩造婚姻確有難以維持之重大
    事由，且兩造可歸責程度相當，伊自得依民法第1052條第2
    項規定請求離婚。
  ㈡兩造於簽署系爭離婚協議書時雖約定未成年子女之權利義務
    由兩造共同任之，且口頭約定未成年子女探視方式。惟自10
    7年11月27日，被上訴人即未將未成年子女攜回，更不再接
    聽或回覆伊之來電及簡訊，伊雖向原法院聲請暫時處分（案
    列原法院108年度家暫字第57號），並108年5月24日於原法
    院就子女會面交往時間、方式達成和解，然被上訴人仍處處
    刁難伊探視未成年子女，並灌輸未成年子女伊「通姦」「未
    婚生子」，使未成年子女對伊存有不良印象，已違善意父母
    原則。又對年幼未成年子女而言，現階段最為需要母親陪伴
    ，被上訴人不斷灌輸未成年子女關於伊之負面想法，持續將
    兩造間衝突情緒帶入親子關係，刻意忽略未成年子女與伊良
    好之互動，剝奪未成年子女與伊相處時間，顯見未成年子女
    之權利義務由伊任之，較符合未成年子女最佳利益，伊自得
    依民法第1055條第1項之規定，請求酌定未成年子女之權利
    義務由伊單獨任之。另參酌桃園市每人每月家庭支出為新臺
    幣(下同)2萬1684元，應由兩造平均分擔，伊自得依同條規
    定請求被上訴人自離婚判決確定日起，至未成年子女成年之
    日止，按月於每月5日前給付未成年子女之扶養費1萬0842元
    ，若被上訴人遲誤1期未履行，其後之期間視為亦已到期。
  ㈢為此，提起本件訴訟，求為命⑴請准上訴人與被上訴人離婚。
    ⑵對於兩造所生未成年子女甲○○之權利義務行使及負擔由上
    訴人任之。⑶被上訴人應自離婚判決確定日起，至未成年子
    女甲○○成年之日止，按月於每月5日前給付未成年子女之扶
    養費1萬0842元。若遲誤1期未履行，其後之期間視為亦已到
    期之判決等語。
二、被上訴人則辯以：上訴人於兩造婚姻關係存續期間與己○○生
    訴外人庚○○，伊已提起否認推定生父之訴(案列原法院109年
    度親字第44號），並對上訴人及己○○提起侵害配偶權之民事
    損害賠償訴訟(案列原法院109年度訴字第1440號)，經原法
    院判命上訴人與己○○應連帶賠償伊10萬元本息。則上訴人就
    兩造婚姻所生破綻可責性較高，自不得請求離婚。縱認上訴
    人得請求離婚，被上訴人與丁○○對伊及甲○○均有言語及暴力
    行為，亦經原法院刑事庭以108年度桃簡字第2424號刑事簡
    易判決處刑在案。又上訴人不願負擔甲○○之生活與教育費用
    ，拒絕配合向桃園市政府申請甲○○幼兒育兒津貼，均非善意
    父母之表現。而伊並未刁難上訴人探視甲○○，乃上訴人屢變
    更時間，又未依約定時間到達所致。甲○○於108年11月28日
    因病住院，上訴人以身體不適拒絕探視，且日前上訴人染疫
    卻未告知，致伊攜未成年子女到幼稚園，遭幼稚園投訴，可
    見上訴人不適合擔任甲○○之親權人，應由伊單獨監護甲○○，
    較符未成年子女之最佳利益等語。
三、原審為上訴人敗訴之判決，上訴人不服提起上訴，聲明：㈠
    原判決廢棄。㈡請准上訴人與被上訴人離婚。㈢兩造所生未成
    年子女甲○○之權利義務行使及負擔由上訴人任之。㈣被上訴
    人應自離婚判決確定日起，至未成年子女甲○○成年之日止，
    按月於每月5日前給付未成年子女之扶養費1萬0842元。若遲
    誤1期未履行，其後之期間視為亦已到期。被上訴人則於本
    院答辯聲明：上訴駁回。
四、兩造不爭執事項（本院卷一第138至139頁）：
  ㈠兩造於000年0月00日結婚，婚後原共同居住於系爭共同處所
    ，並育有未成年子女甲○○(男，000年00月00日生），嗣被上
    訴人於106年10月搬離系爭共同住所，兩造並分居迄今，有
    戶籍謄本可稽（見原審卷一第8、29至30頁）。
  ㈡兩造於107年5月19日簽訂如原審卷一第9頁正背面所示之系爭
    離婚協議書。
  ㈢被上訴人於107年11月28日訴請確認兩造離婚無效，經原法院
    於108年3月7日以107年度婚字第714號判決確認兩造離婚登
    記無效，並於108年4月22日確定。庚○○之出生證明記載：上
    訴人於000年00月00日往前回溯36週5天(即108年3月3日)受
    胎，上訴人係自己○○受胎，並於000年00月00日生下庚○○。
    上訴人嗣提起否認婚生子女之訴，經原法院以109年度親字
    第44號判決勝訴，兩造現婚姻關係存續中等情，有兩造戶籍
    謄本、戶籍資料、離婚協議書、原法院107年度婚字第714號
    民事判決、原法院109年度親字第44號判決足憑（見原審卷
    一第8、45至46、9至11頁，卷二第2頁，本院卷一第91頁）
    。
五、本院判斷
    上訴人主張兩造自106年10月因被上訴人與其發生爭執而搬
    離系爭共同住所，即分居迄今，嗣於107年5月19日協議離婚
    ，並向戶政機關辦理離婚登記。雖系爭離婚經原法院認定不
    符法定離婚要件而無效，然兩造自106年10月即分居迄今已
    近5年，均無共同生活意願，兩造婚姻已生難以回復之重大
    破綻，且可歸責程度相當，爰依民法第1052條第2項規定請
    求判決離婚，並依民法第1055條第1項後段規定，求為酌定
    甲○○之權利義務行使或負擔由其任之，及被上訴人每月應給
    付甲○○扶養費1萬0842元等語，惟為被上訴人所否認，並以
    前詞為辯。經查：
  ㈠上訴人依民法第1052條第2項規定訴請離婚部分：
　⒈按民法第1052條第2項規定有同條前項以外之重大事由，難以
    維持婚姻者，夫妻之一方得請求離婚；但其事由應由夫妻之
    一方負責者，僅他方得請求離婚。而是否有難以維持婚姻之
    重大事由，判斷標準為婚姻是否已生破綻而無回復之希望，
    此不可由原告已喪失維持婚姻意欲之主觀面加以認定，而應
    依客觀的標準，即難以維持婚姻之事實，是否已達於倘處於
    同一境況，任何人均將喪失維持婚姻希望之程度以決之(最
    高法院87年度台上字第1304號判決意旨參照)。再民法第105
    2條第2項但書規定難以維持婚姻之重大事由應由夫妻之一方
    負責者，僅他方得請求離婚，係為公允而設，故難以維持婚
    姻之重大事由，夫妻雙方均須負責時，應比較衡量雙方之有
    責程度，僅責任較輕之一方，得向責任較重之他方請求離婚
    (同院90年度台上字第2215號判決意旨參照)。
　⒉查兩造自106年10月起即分居迄今，且約定未成年子女甲○○由
    兩造各輪流照顧1日，於107年5月19日兩造辦理離婚登記後
    仍維持1人1日輪流照顧模式，已據被上訴人陳述甚明(見本
    院卷一第435頁)，可見兩造於107年5月19日辦理離婚登記時
    ，婚姻除喪失互信互愛基礎，且缺乏共同養育照顧子女之功
    能，而兩造並未有何努力挽救婚姻與修補破綻之作為，且於
    107年5月19日至戶政機關辦理離婚登記，堪認兩造婚姻於辦
    理離婚登記時已生難以回復之破綻，且可歸責程度相當。雖
    原法院於108年3月7日以107年度婚字第714號判決確認兩造
    離婚登記無效，並於108年4月22日確定，然系爭離婚是否有
    效，並不影響兩造婚姻於107年5月19日辦理離婚登記時，是
    否已生難以回復之重大破綻之判斷，尚不能因系爭離婚無效
    遽認兩造婚姻仍有維持之可能。又上訴人雖於000年00月00
    日與己○○生下庚○○，惟其受胎期間係於生產日往前回溯36週
    5天(即108年3月3日)，有出生證明書足憑(見本院卷一第91
    頁），可見上訴人之受胎係在兩造107年5月19日辦理離婚登
    記而婚姻已經無法維持之後，不能據此認定上訴人就兩造婚
    姻所生難以回復之破綻可歸責性較高。觀諸兩造自106年10
    月分居迄今已逾4年7個月，兩造婚姻於107年5月19日辦理離
    婚登記時即有難以回復之重大破綻，且上訴人於辦理離婚登
    記後，另於000年00月00日自己○○產下庚○○，並與己○○、庚○
    ○共同生活等情，衡諸社會一般通念，當無要求上訴人拋棄
    己○○，攜同庚○○離開生父，而與被上訴人及甲○○共同生活之
    理。則兩造婚姻既有難以回復之重大破綻，且可歸責程度相
    當，上訴人自得依民法第1052條第2項規定請求判決離婚。
　㈡上訴人依民法第1055條第1項後段規定，請求酌定甲○○之權利
    義務行使或負擔由其任之部分：
  ⒈按夫妻離婚者，對於未成年子女權利義務之行使或負擔，依
    協議由一方或雙方共同任之。未為協議或協議不成者，法院
    得依夫妻之一方、主管機關、社會福利機構或其他利害關係
    人之請求或依職權酌定之，民法第1055條第1項定有明文。
    又法院為民法第1055條裁判時，應依子女之最佳利益，審酌
    一切情狀，參考社工人員之訪視報告，尤應注意下列事項：
    ⑴子女之年齡、性別、人數及健康情形。⑵子女之意願及人格
    發展之需要。⑶父母之年齡、職業、品行、健康情形、經濟
    能力及生活狀況。⑷父母保護教養子女之意願及態度。⑸父母
    子女間或未成年子女與其他共同生活之人間之感情狀況。⑹
    父母之一方是否有妨礙他方對未成年子女權利義務行使負擔
    之行為。⑺各族群之傳統習俗、文化及價值觀，同法第1055
    條之1亦有明定。另法院為審酌子女之最佳利益，得徵詢主
    管機關或社會福利機構之意見、請其進行訪視或調查，並提
    出報告及建議，此觀家事事件法第106條第1項規定自明。
  ⒉經查，上訴人離婚之請求既經准許，其請求酌定對兩造未成
    年子女甲○○權利義務之行使或負擔，即無不合。本院審酌全
    案卷證、社工訪視報告、家事調查報告，認兩造均對甲○○之
    日常作習及生活需求瞭若指掌、侃侃而談，顯示兩造皆對甲
    ○○用情至深，並且積極爭訟以維自身親自保護教養甲○○之權
    益，又兩造經濟狀態穩定、家庭支持系統穩固，親權規劃妥
    適並多有提供親職陪伴時間，而以上訴人及被上訴人母親較
    能提供情感支持，兩造之學識背景足供甲○○良好教育養成之
    模範，而甲○○亦需要兩造陪伴與傾聽，兩造並無明顯不適任
    親權之情事，若能各展所長、友善合作，方能對甲○○為最大
    助益等情(見本院限閱卷第11頁)，再參酌甲○○之年齡、性別
    、健康情形、人格發展之需要、父母之年齡、職業、品行、
    健康情形、經濟能力及生活狀況、父母保護教養子女之意願
    及態度、父母子女間之感情狀況、文化及價值觀等一切情狀
    ，認甲○○之權利義務行使負擔由兩造共同任之，較符合子女
    之最佳利益。
  ⒊次查，因兩造纏訟多年，未成年子女甲○○明顯陷入忠誠衝突
    等情，有111年4月25日桃園市助人專業促進協會社工訪視報
    告足憑(見本院限閱卷第11頁)。究其成因乃兩造於107年5月
    19日辦理離婚登記後，仍維持1人1日輪流照顧甲○○之模式，
    然被上訴人於同年11月27日至系爭共同住所接甲○○時，因故
    與上訴人發生爭執，上訴人之父丁〇〇即出手毆打被上訴人，
    並致被上訴人與甲○○均受有傷害，有原法院107年度家護字
    第1621號民事通常保護令足憑(見原審卷一第157至158頁)，
    被上訴人自承其後即拒絕上訴人與甲○○會面交往(見本院卷
    第435頁)，上訴人乃於108年4月18日向原法院聲請定與甲○○
    會面交往之暫時處分，並於同年5月20日就上訴人與甲○○之
    會面交往達成和解，亦有原法院108年度家暫字第57號和解
    筆錄(下稱系爭和解筆錄)可佐(見原審家暫字卷第37頁正背
    面)。此後，被上訴人並未依系爭和解筆錄履行上訴人與甲○
    ○會面交往之義務，上訴人亦拒絕給付甲○○之扶養費，並因
    而陷入惡性循環，使甲○○陷於忠誠衝突。因此，兩造就各自
    成不友善父母均有相當之可責難性，且可歸責程度相當。嗣
    兩造於本院審理中尚能放下成見，以未成年子女利益為重，
    上訴人開始給付甲○○之扶養費，並於本院111年5月26日審理
    時陳稱：目前被上訴人沒有不友善父母的情形，會面交往都
    很順利等語(見本院卷第435頁)。本院審酌兩造目前均朝友
    善父母方向努力，再參諸上訴人需扶養甲○○、庚○○2名子女
    ，且甲○○與上訴人以過夜形式進行會面交往時，係與上訴人
    、己○○、庚○○同住一房，而甲○○由被上訴人照顧期間則與被
    上訴人之母同住一房等情，亦有111年4月25日桃園市助人專
    業促進協會社工訪視報告足憑(見本院限閱卷第7頁)，可見
    甲○○由被上訴人擔任主要照顧者，較能獲得更多之關注與單
    純之生活環境，爰酌定由被上訴人擔任甲○○之主要照顧者負
    主要照顧之責，以符合未成年子女之最佳利益。
  ㈢關於依職權酌定甲○○扶養費部分：
  ⒈按夫妻離婚者，法院得依請求或依職權為子女之利益酌定權
    利義務行使負擔之內容及方法。父母對於未成年子女之扶養
    義務，不因結婚經撤銷或離婚而受影響，民法第1055條第4
    項、第1116條之2分別定有明文。又扶養之程度，應按受扶
    養權利者之需要，與負扶養義務者之經濟能力及身分定之。
    負扶養義務者有數人，而其親等同一時，應各依其經濟能力
    ，分擔義務，民法第1119條、第1115條第3項亦有明定。次
    按法院命給付扶養費，得審酌一切情況，定其給付之方法，
    不受聲請人聲明之拘束。前項給付，法院得依聲請或依職權
    ，命為一次給付、分期給付或給付定期金，必要時並得命提
    出擔保；法院命給付定期金者，得酌定逾期不履行時，喪失
    期限利益之範圍或條件，並得酌定加給之金額。但其金額不
    得逾定期金每期金額之2分之1，家事事件法第100條第1項、
    第2項、第4項規定甚詳。
  ⒉查上訴人為甲○○之母，依法對甲○○負有扶養義務，參以行政
    院主計總處所公布之每人每月消費支出已包含食品費、飲料
    費、衣著及鞋襪費用、燃料及水電費、家庭設備及家事管理
    費、保健醫療費用、運輸通訊費用、娛樂教育及文化服務費
    用與其他雜項支出等日常生活所需之食衣住行育樂各項費用
    在内，足以作為扶養費之參酌標準。本院審酌①桃園市每人
    每月家庭支出為2萬1684元(見原審卷一第21頁)，②上訴人10
    8、109年度之所得依序為64萬7964元、32萬1710元，被上訴
    人108、109年度之所得依序為60萬3189元、91萬6843元，有
    兩造稅務電子閘門資料查詢表足憑(見本院卷第145至184頁)
    ，③上訴人於000年00月00日產下庚○○，連同甲○○共2名未成
    年子女需扶養，考量甲○○之受扶養需求，酌定上訴人每月需
    負擔甲○○之扶養費，依桃園市每人每月家庭支出2萬1684元
    ，按37%之比例計算為8023元(計算式：21684×0.37＝8023.08
    ，元以下四捨五入)。再者，上訴人應按月給付將來扶養費
    ，該扶養費之需求係陸續發生，並非應一次清償或已屆清償
    期之債務而得命分期給付，屬定期金性質，依家事事件法第
    100條第4項規定，得酌定逾期不履行時，喪失期限利益之範
    圍或條件，爰定於每月5日前給付，並酌定1期逾期不履行者
    ，其後之6期喪失期限利益，以維甲○○之利益。
  ㈣關於酌定上訴人與甲○○會面交往方式部分：
    兩造雖經判決離婚，然父母子女係人倫至親，親情相連，會
    面交往乃基於親子關係所衍生之自然權利，可使未同住之一
    造仍能繼續與其子女接觸連繫，維繫親情於不墜。本院審酌
    甲○○年紀尚幼，為維護其日後人格之正常發展及滿足其孺慕
    之情，彌補其未能同時享有完整父母親情關愛之缺憾，乃斟
    酌甲○○之生活作息，及兩造於本院111年5月26日審理時達成
    之共識等情(即依原法院108年度家暫字第57號裁定酌定之會
    面交往方式，見本院卷第435頁)，酌定上訴人與甲○○會面探
    視之時間及方式如附表所示，使上訴人與甲○○間得以維繫親
    密之親子關係，以謀求甲○○之最大福祉。
六、從而，上訴人依民法第1052條第2項、第1055條第1項規定，
    請求判准上訴人與被上訴人離婚，及酌定甲○○權利義務之行
    使負擔，為有理由，應予准許。原審為上訴人敗訴之判決，
    尚有未洽，上訴論旨指摘原判決不當，求予廢棄改判，為有
    理由，爰由本院廢棄改判如主文第2、3、4項所示。又酌定
    未成年子女權利義務之行使負擔及給付未成年子女扶養費，
    係家事事件法第3條第5項第8、12款所定家事非訟事件中之
    親子非訟事件，本院酌定甲○○權利義務之行使負擔由兩造共
    同任之，並由被上訴人擔任主要照顧者，及命上訴人分擔甲
    ○○之扶養費，乃法院依前述規定衡酌相關情事而依職權為裁
    判，不受當事人主張之拘束，本院酌定內容雖與上訴人之聲
    明未盡相符，亦無駁回之必要，併此敘明。另依職權酌定上
    訴人與甲○○之會面交往方式如主文第5項所示。
七、據上論結，本件上訴為有理由，依家事事件法第51條、民事
    訴訟法第450條、第78條，判決如主文。

中　　華　　民　　國　　111 　年　　6 　　月　　28　　日
                  家事法庭   
                      審判長法  官  何君豪
                            法  官  高明德
                            法  官  張文毓
正本係照原本作成。
如不服本判決，應於收受送達後20日內向本院提出上訴書狀，其
未表明上訴理由者，應於提出上訴後20日內向本院補提理由書狀
（均須按他造當事人之人數附繕本）上訴時應提出委任律師或具
有律師資格之人之委任狀；委任有律師資格者，另應附具律師資
格證書及釋明委任人與受任人有民事訴訟法第466 條之1第1項但
書或第2項所定關係之釋明文書影本。如委任律師提起上訴者，
應一併繳納上訴審裁判費。
中　　華　　民　　國　　111 　年　　6 　　月　　29　　日

  　　　　　　　　　　　　　書記官  陳奕伃
附表
一、甲○○年滿16歲前：
  ㈠平日：
    上訴人得於每月第1、3週週六上午9時至桃園○○○○○○○○○(下
    稱桃園戶政事務所）接回甲○○進行會面交往，並於該週週日
    晚間9時將甲○○送回桃園戶政事務所，由被上訴人接回。
  ㈡特殊日：
　⒈甲○○生日：上訴人未逢探視週得於生日前14日擇定1日之上午
    9時至桃園戶政事務所接回甲○○進行會面交往，並於同日晚
    間9時將甲○○送回桃園戶政事務所，由被上訴人接回。
　⒉母親節：上訴人未逢探視週得於該日前14日擇定1日之上午9
    時至桃園戶政事務所接回甲○○進行會面交往，並於同日晚間
    9時前將甲○○送回桃園戶政事務所，由被上訴人接回。
　⒊四親等血親、姻親（下稱至親）之婚、喪禮：上訴人得於其
    至親之婚、喪禮之日上午9時至桃園戶政事務所接回甲○○進
    行會面交往，並於當日晚間9時將甲○○送回桃園戶政事務所
    ，由被上訴人接回。
　⒋上述日期，上訴人應於擇定後5日前通知被上訴人，如未通知
    被上訴人得拒絕該次會面交往。　　　　
  ㈢農曆春節：
　⒈奇數年上訴人得於除夕上午9時至桃園戶政事務所接回甲○○進
    行會面交往，並於初三晚間9時將甲○○送回桃園戶政事務所
    ，由被上訴人接回。　　　
　⒉偶數年上訴人得於初四上午9時至桃園戶政事務所接回甲○○進
    行會面交往，並於初六晚間9時將甲○○送回桃園戶政事務所
    ，由被上訴人接回。　　
　㈣寒暑假：
  1.寒假期間：除維持上開會面交往時間外，另增加5日同住期
    間，並由兩造協議補足，如兩造無法協議，則自寒假開始第
    2日起算連續5日(不含平日、特殊日、農曆春節期間之會面
    交往日)。由上訴人於始日至桃園戶政事務所接回甲○○進行
    會面交往，並於末日將甲○○送回桃園戶政事務所，由被上訴
    人接回。
  ⒉暑假期間：除維持上開會面交往時間外，另增加10日同住期
    間，並由兩造協議補足，如兩造無法協議，則自暑假開始第
    2日起算連續10日(不含平日、特殊日之會面交往日)。由上
    訴人於始日至桃園戶政事務所接回甲○○進行會面交往，並於
    末日將甲○○送回桃園戶政事務所，由被上訴人接回。  
  ㈤會面交往時間及接送方式，如經兩造同意，可彈性調整。 
　㈥上訴人得於不影響甲○○學業及生活作息之正常範圍內，隨時
    以電話、視訊或以通訊軟體等方式與甲○○交往、聯絡，並得
    贈送禮物、交換照片，但應尊重甲○○之意願。
二、甲○○年滿16歲後：會面交往之時間、方式應尊重甲○○之意願
    。
三、兩造應遵守事項：
  ㈠兩造不得有危害甲○○身心健康之行為、不得對甲○○灌輸反抗
    或仇怨對造之觀念及行為。
  ㈡兩造之手機、電話或聯絡方式如有變更，應隨時通知他造。
    若未主動告知致未能準時接送甲○○，不適用前開失權效果。
    甲○○之居住地址、聯絡電話或就讀學校若有變更或其他重大
    事項，被上訴人應隨時通知上訴人。
　㈢上訴人如未能準時接送甲○○，應於30分鐘前先通知被上訴人
    ，逾時超過30分鐘，該次會面即視為取消。如上訴人未能按
    時送回甲○○，且未事先通知被上訴人，則下次會面交往視同
    拋棄。如被上訴人未能按時交付甲○○，則遲延時間即予順延
    。
　㈣上訴人於會面交往期間，被上訴人同意交付甲○○之健保卡、
    藥物及衣物予上訴人，並於會面交往結束後歸還。
　㈤兩造於與甲○○相處期間，如有患病或其他急迫情形，應即時
    通知對方，並為適當的處置及保護。